【裁判字號】    95,裁,1883
【裁判日期】    950824
【裁判案由】    巷道爭議
【裁判全文】
最  高  行  政  法  院  裁  定
                                     95年度裁字第01883號
抗  告  人  甲○○
相  對  人  臺中縣政府
代  表  人  乙○○
上列當事人間因巷道爭議事件，對於中華民國94年10月19日臺中
高等行政法院93年度訴字第620號裁定提起抗告，本院裁定如下
︰
    主  文
抗告駁回。
抗告訴訟費用由抗告人負擔。
    理  由
一、抗告人所有坐落台中縣神岡鄉○○○段447之2土地如附圖所
    示乙部分（寬度1．5公尺），經相對人指定為現有巷道，並
    核發民國（下同）74年建都營字第1500及第1501號建造執照
    ；同段448之1、448之15地號等2筆土地上如附圖所示甲部分
    （寬度3公尺），經相對人以83年6月20日工都字第135272號
    函認定為現有巷道並指定建築線，再據以核發83年工建建字
    第4034號建造執照。抗告人於84年8月31日，以上開3筆土地
    劃為既成道路，損害其權益為由，向相對人陳情，經相對人
    84年9月23日84府工都字第220762號函定於同年10月3日至現
    場實地勘查，勘查後再於84年10月23日以84府工都字第2950
    67號函抗告人，系爭土地認定為既成道路部分並無疑義。又
    相對人依臺灣省政府聯合服務中心84年12月23日聯移字第F0
    15190號函轉抗告人84年12月11陳情書，於85年1月26日以府
    工都字第322984號函抗告人，上開認定既成道路之部分亦無
    疑義。抗告人於91年7月25日再向相對人陳情，請求撤銷相
    對人核發之83年工建建字第4034號建造執照及工建使字第31
    86號使用執照，相對人於91年8月30日至現場會勘，抗告人
    於91年10月31日復向相對人陳情，請求相對人依上開陳情事
    項辦理，相對人於92年1月10日以府建字第09201229001號函
    公告同段448之16號土地上現有巷道範圍，抗告人於92年1月
    25日向相對人異議，相對人分別於92年11月7日及93年2月12
    日召開「臺中縣現有巷道及建築線指示爭議事件評議小組」
    第1次及第2次會議，抗告人於93年3月17日向相對人請求撤
    銷同段448之14號（分割後為同段447之14、18至29號）土地
    上建物之指定建築線、建造執照及使用執照，相對人於93年
    4月23日再召開上述小組第3次會議，以93年5月12日府建城
    字第0930125073號及同年月17日府建城字第0930129522號函
    覆。抗告人不服，提起訴願，遭決定不受理，遂提起行政訴
    訟。請求撤銷訴願決定及原處分（相對人93年5月12日府建
    城字第0930125073號及同年月17日府建城字第0930129522號
    函）暨相對人83年6月20日工都字第135272號指定建築線與
    83年工建建字第4034號建造執照之處分。
二、原裁定以：抗告人於84年8月31日起，曾以系爭3筆土地劃為
    既成道路，損害其權益為由，數度向相對人陳情，最後經相
    對人以93年5月12日府建城字第0930125073號及同年月17日
    府建城字第0930129522號函，確認如附圖所示甲、乙部分，
    分別為83年及74年建照案指定之申請建築基地之道路範圍。
    惟其指定現有巷道之內容，均與相對人74年建都營字第1500
    、1501號及83年工建建字第4034號建造執照卷宗資料所指定
    之既有巷道相同，難認有發生另一指定既成巷道之法律效果
    ，上開2函文自非為另一行政處分。又關於抗告人請求撤銷
    相對人83年6月20日工都字第135272號指定建築線及83年工
    建建字第4034號建造執照之處分部分，經查，該建造執照之
    起造人為元茂建設有限公司，抗告人並非受處分人，惟該建
    造案所指定之現有巷道位於抗告人所有之系爭土地上，故抗
    告人自為該建造案之利害關係人。然該建造執照於83年7月
    26日核發，規定竣工期限為自開工日起11個月竣工，抗告人
    為該建造案建築基地之鄰地所有人，衡情自該建造案之建築
    開工後，應得知該建造案之指定建築線事由。是抗告人如對
    相對人上開指定建築線及建造執照之處分不服，自應於其知
    悉此2處分之次日起30日內提起訴願。惟抗告人於84年8月31
    日，方以系爭土地劃為既成道路，損害其權益為由，向相對
    人陳情，距此2處分日已逾1年，顯超出抗告人於該建造案之
    建築開工後，而得知該建造案之指定建築線事由之30日期間
    。又相對人對抗告人84年8月31日之陳情，曾以84年9月23日
    府工都字第220762號函、84年10月23日府工都字第295067號
    函、85年1月26日府工都字第322984號函抗告人，認定既成
    道路之部分並無疑義。嗣抗告人於91年7月25日再向相對人
    陳情，請求撤銷相對人核發之83年工建建字第4034號建造執
    照部分，自已逾訴願期間。綜上，抗告人請求撤銷相對人93
    年5月12日府建城字第0930125073號及同年月17日府建城字
    第0930129522號2函並非行政處分；另相對人83年6月20日工
    都字第135272號指定建築線之處分及83年工建建字第4034號
    建造執照之處分，均已確定，而未經合法之訴願決定，抗告
    人請求均應撤銷，亦與法不合，因而駁回抗告人之訴。
三、抗告意旨略謂：相對人93年5月12日府建城字第0930125073
    號函及同年月17日府建城字第0930129522號函，係對抗告人
    申請撤銷83年第4034號建照案之指定建築線及建造執照，發
    生駁回之效果，符合「對外直接發生法律效果」之要件，為
    行政處分，並非僅係觀念通知。又上開2函亦將抗告人私有
    之另一筆447之2地號土地，自西面界址線起往東1.5公尺之
    範圍，指定為現有道路，性質上乃屬「確定某種特定權利或
    具法律上重要意義之身分、地位或能力存在與否之確認處分
    」，具法律上拘束力而生規制法律關係之效果，亦屬行政處
    分。是抗告人對該2函提起訴願及行政訴訟，於法並無不合
    ，原裁定逕以抗告人之訴不合法而裁定駁回，實有違誤。次
    按83年當時之訴願法，並無利害關係人提起訴願期間之規定
    ，亦無如修正後訴願法第14條第2項但書之3年期間規定，上
    訴人既未曾收受該83年工建建字第4034號建照暨其指定建築
    線之處分，亦不知悉該處分之內容，依當時訴願法之規定，
    自無從起算訴願期間。嗣抗告人於84年8月30日提出陳情書
    ，明確向相對人為不服之表示，依本院43年判字第3號判例
    之意旨，視為已有訴願之提起，自無逾越訴願期間可言。然
    原裁定竟引用現行訴願法第14條第1項及第2項之規定，謂抗
    告人之訴願期間僅30日云云，其適用法律顯有重大違誤。末
    查，相對人雖曾以84年10月23日府都工字第295067號函、85
    年1月26日府都工字第322984號函回覆抗告人系爭土地認定
    為既成道路並無疑義，惟抗告人並未收受上開2函，故仍應
    由相對人舉證，以實其說。至相對人提出85年1月26日府工
    都字第322984號函掛號郵件交寄執據，並無抗告人收受之回
    執，故不足以證抗告人確有收受上該函，請廢棄原裁定，撤
    銷訴願決定及相對人93年5月12日府建城字第0930125073號
    函、同年月17日府建城字第0930129522號函關於認定如附圖
    所示甲、乙部分為現有巷道之部分，暨相對人83年6月20日
    工都字第135272號指定建築線及83年工建建字第4034號建造
    執照之處分等語。
四、本院按，行政訴訟法第4條第1項規定：人民因中央或地方機
    關之違法行政處分，認為損害其權利或法律上之利益，經依
    訴願法提起訴願而不服其決定者，得向高等行政法院提起撤
    銷訴訟。而此所謂行政處分，依訴願法第3條第1項規定係指
    中央或地方機關就公法上具體事件所為之決定或其他公權力
    措施而對外直接發生法律效果之單方行政行為而言。至行政
    機關所為單純的事實之敘述或理由之說明，既不因該項敘述
    或說明而生法律效果，自非行政處分，人民對之，即不得提
    起行政爭訟。次按，原告之訴，起訴不合程式或不備其他要
    件者，行政法院應以裁定駁回之，為行政訴訟法第107條第1
    項第10款所明定。本件相對人93年5月12日府建城字第09301
    25073號函載明：「主旨：為甲○○先生申請撤銷本府83年
    第4034號建造執照及甲○○先生與張千先生2人對於本府公
    告之神岡鄉○○村○○路107、109號面前現有道路（即神岡
    鄉○○○段448之16地號部分土地）案分別提出異議案，檢
    送93年4月23日召開『臺中縣現有巷道及建築線指示爭議事
    件評議小組』第3次評議會議紀錄乙份，請查照。說明：93
    年4月23日府建城字第0930073986號函續辦。」查該函僅係
    將相對人93年4月23日「臺中縣現有巷道及建築線指示爭議
    事件評議小組」第3次評議會議紀錄檢送予抗告人，屬觀念
    通知性質，非行政處分。又相對人93年5月17日府建城字第
    0930129522號函記載：「主旨：為台端行政申（聲）請撤銷
    本府83年第4034號建照案之建築線指定、建造執照及使用執
    照暨相關陳情等案，有關建築線現有道路爭議部分，業經本
    府93年4月23日『臺中縣現有巷道及建築線指示爭議事件評
    議小組』第3次評議會會議決議，以93年府建城字第0930125
    073號函轉在案（文諒達），該現有道路範圍業經本府確認
    如附圖，請查照。說明：一、依據台端93年3月17日行政申
    （聲）請狀及『臺中縣現有巷道及建築線指示爭議事件評議
    小組』第1、2次及93年4月23日第3次評議會決議（有關建築
    線現有道路爭議部分）辦理。二、副本抄送本府工務局，檢
    送前開行政申（聲）請狀及有關書件抄本，對於旨開申（聲
    ）請撤銷本府83年第4034號建照案之建造執照及使用執照部
    分，係屬貴局主管權責，請查明辦理逕復」等語，本函亦僅
    告知抗告人「臺中縣現有巷道及建築線指示爭議事件評議小
    組」第3次評議會會議決議，及副知權責機關即相對人工務
    局，請就抗告人申請撤銷該府83年第4034號建照案之建造執
    照及使用執照部分，查明辦理；而依上開「臺中縣現有巷道
    及建築線指示爭議事件評議小組」第3次評議會決議詳載：
    「一、有關神岡鄉○○○段448之16地號土地所在之現有道
    路寬度部分，基於該地號土地之通行事實，經本會於第3次
    評議會議中，已徵得張千君（由張金海君代理）表示『不得
    損及前開84年第3186號建照案已核准建築物之合法權益』前
    提下，不反對作為現有道路使用，且該道路寬度應包括前開
    74年第1500及1501號建照案內指定之現有道路部分一半寬度
    （1．5公尺）達6公尺以上，符合甲○○君及張金海君雙方
    之合意，已無爭議，故不予評議，由業務單位依上開合議範
    圍及前開74年第1500及1501號建照案內指定之現有道路範圍
    辦理，並作為日後辦理建築線指定之依據。二、有關新庄子
    段448之15及448之1地號（部分）土地所在現有道路部分：
    （一）因依該地區74年4月及82年8月間航空攝影照片，仍難
    以查對判定該道路實際設置情形，且因事隔10年之久，於未
    有新證據足以認定原處分有瑕疵前，基於74年第1500及1501
    號建照案及83年第4034號建照案所指定之現有道路，在未依
    法廢止前仍應予以維持（如附圖）。．．．」等語，顯見本
    函乃相對人將前調查處理情形，重行敘明，函告抗告人而已
    ，維持現有道路範圍未有變更，核屬相對人所為單純的事實
    敘述及理由之說明，亦非行政處分，揆諸首開說明，自均不
    得對之提起行政爭訟。訴願決定以前揭系爭2函皆非行政處
    分為不受理之決定，並無不合，原審因予維持，亦無違誤。
    至抗告人93年3月17日向相對人申請撤銷新庄子段448之14地
    號土地（分割後為447之14、18至29地號土地）上建物之指
    定建築線、建造執照（即83年工建建字第4034號）及使用執
    照乙案，相對人尚未予以處理答覆，抗告人對之提起行政訴
    訟，即有未合。此部分訴願決定併予指明，並責由相對人應
    儘速依法辦理（訴願決定書第4頁），本無不合，原裁定以
    抗告人請求撤銷相對人83年6月20日工都字第135272號指定
    建築線及83年工建建字第4034號建造執照之處分均已確定，
    未經合法之訴願決定，併予駁回抗告人此部分之訴，所持理
    由雖有欠當，惟結果一致，仍應予以維持。綜上所述，原裁
    定並無不合，抗告難認有理由，應予駁回。
五、依行政訴訟法第104條、民事訴訟法第95條、第78條，裁定
    如主文。
中    華    民    國    95    年    8     月    24    日
                  第二庭審判長法  官  廖  政  雄
                              法  官  鍾  耀  光
                              法  官  姜  仁  脩
                              法  官  簡  朝  振
                              法  官  胡  國  棟
以  上  正  本  證  明  與  原  本  無  異
中    華    民    國    95    年    8     月    24    日
                              書記官  王  史  民


司法院資訊處製作；財團法人民間司法改革基金會備份。
